【裁判字號】    95,訴,11
【裁判日期】    950517
【裁判案由】    侵權行為損害賠償
【裁判全文】
臺灣高等法院民事判決                    95年度訴字第11號
原      告  乙○○
訴訟代理人  丙○○
被      告  甲○○
上列當事人間因刑事附帶民事訴訟請求侵權行為損害賠償事件，
經刑事庭裁定移送前來，本院於中華民國95年5月3日言詞辯論終
結，判決如下：
    主  文
原告之訴及假執行之聲請均駁回。
訴訟費用由原告負擔。
    事實及理由
甲、程序方面：
    按訴狀送達後，原告不得將原訴變更或追加他訴，但擴張或
    減縮應受判決事項之聲明者，不在此限，民事訴訟法第255
    條第1項第3款定有明文。查原告起訴聲明請求被告應給付新
    台幣（以下同）500萬元本息，嗣減縮為104萬元本息（見本
    院卷第33頁）及自起訴狀繕本送達翌日起至清償日止按年息
    5%計算之利息，核屬減縮應受判決事項之聲明，揆諸前開規
    定，應予准許。又被告經合法通知未於言詞辯論期日到場，
    查無民事訴訟法第386條所列各款情事，爰依原告之聲請由
    其一造辯論而為判決。
乙、實體方面：
一、原告起訴主張：伊與被告原係夫妻關係（現已離婚），被告
    為達離婚目的，經常以腳踹伊及摑臉，並對伊說：「妳離不
    離婚？」等，復有言語及精神上傷害，致伊飽受凌虐，惟因
    三位子女之因素，長期忍受被告之行為。民國（下同）91年
    9月23日11時許，被告佯稱伊患有精神障礙，向大陸地區「
    上海市精神衛生中心」申請初診為由，利用不知情之醫師及
    護士至大陸地區上海市○○區○○路528號伊開設之麵包工
    廠內，將伊強行帶往「上海市精神衛生中心」留置住院，以
    此剝奪伊行動自由，被告復以此行為逼迫伊離婚，嗣於91年
    9 月26日18時30分許，經該精神衛生中心鑑定證實伊未患有
    精神上疾病，伊始獲自由。被告前揭不法行為致伊無故遭上
    海市精神衛生中心人員強行帶走，被當成最重症之精神病患
    強行禁錮，留置於該精神衛生中心長達數日，伊之自由權、
    名譽權明顯被侵害，並造成伊所營麵包店停業一個月，爰依
    民法第184條、第195條規定，請求被告賠償：1.麵包店營業
    損失54萬元；2.精神損失50萬元等語。並於本院聲明：（一
    ）被告應給付原告104萬元，及自本起訴狀繕本送達起算至
    清償日止，按年息5%計算之利息。（二）願供擔保，請准宣
    告假執行。
二、被告則以：原告已於92年1月29日向上海市長寧區人民地方
    法院提起民事損害賠償，並已判決確定，且進行賠償交付。
    原告再提起本訴，有違一事不再理原則。又本件係於91年9
    月23-26日發生，原告於94年1月17日向本院提起本訴，其請
    求權已罹於2年時效。再兩造業已協議離婚，原告已不得再
    提起本件請求等語，資為抗辯，並聲明：駁回原告之訴。
三、兩造不爭執之事項
（一）被告與原告本係夫妻，於91年9月23日11時許，被告向「
      上海市精神衛生中心」申請初診出診，由醫師及護士至上
      海市○○區○○路528號原告開設之麵包工廠內，將原告
      強行帶往「上海市精神衛生中心」留置住院，至同月26日
      18時30分許，經該精神衛生中心鑑定證實原告未患有精神
      上疾病，原告始獲自由。
（二）被告之上開行為，業經臺灣臺北地方法院以92年度訴字第
      1954號刑事判決判處有期徒刑2年6月，被告上訴後，經本
      院93年度上訴字第3546號刑事判決判處1年2月在案，有上
      開刑事判決可稽。
（三）原告於92年1月29日以被告及上海市精神衛生中心將伊留
      置住院4日之事實，向大陸地區上海市長寧區人民地方法
      院提起民事損害賠償訴訟，業經判決被告應以書面形式向
      原告賠禮道歉，並賠償原告精神損失費人民幣45,000元，
      並已確定，有上海市第一中級人民法院民事判決書影本一
      份為憑（見本院卷第20至25頁），而被告迄今仍依分期償
      還之方式按月給付原告人民幣5000元，亦有分期付款協議
      書及上海市人民法院代管款收據影本二紙在卷可按（見本
      院卷第45、46頁）。
（四）兩造業已於93年10月8日協議離婚，有離婚協議書足參（
      見臺灣臺北地方法院刑事卷第175至177頁）
四、兩造爭執點：
（一）原告之侵權行為損害賠償請求權是否罹於2年消滅時效？
（二）原告曾向大陸上海市長寧區人民地方法院提起民事損害賠
      償訴訟，業經判決確定，其再提起本件訴訟？是否屬同一
      事件? 有無一事不再理之原則適用？
五、法院之判斷：
（一）按因侵權行為所生損害賠償請求權，自請求權人知有損害
      及賠償義務人時起，2年間不行使而消滅，為民法第197條
      第1項所明文規定，又關於侵權行為損害賠償請求權之消
      滅時效，應以請求權人實際知悉損害及賠償義務人時起算
      ，非以知悉賠償義務人因侵權行為所構成之犯罪行為經檢
      察官起訴或法院判決有罪為準（參見最高法院72年台上字
      第738號判例要旨）。查本件侵權行為損害賠償事件，有
      關刑事部分，早經原告於92年2 月13日向中正分局南海派
      出所提出妨害自由之告訴，有台灣台北地方法院92年度偵
      字第7692號偵查卷可按，原告復自承在91年12月底已知悉
      係被告勾結大陸的醫生將伊強行送到精神病院留置（見本
      院卷第31頁），伊業已於92年1 月29日在大陸對被告及上
      海市精神衛生中心提出損害賠償之訴訟，並有原告所提出
      為被告所不爭執之上海市長寧區人民地方法院民事判決書
      、上海市第一中級人民法院民事判決書影本各一份在卷（
      見原審法院92年度訴字第1954號妨害自由案卷第110-118
      、123-128頁），顯然原告於91年12月底即已知悉被告之
      上開侵權行為，則原告因被留置於精神病醫院數日致麵包
      店無人可管，以及離開精神病醫院後回台報案致麵包店實
      際停業一個月無法營業（即民法第193條之損害賠償請求
      權），以及因被告之侵權行為所造成精神上之損害（即民
      法第195條之損害賠償請求權），其消滅時效期間至遲應
      自91年12月底起算，然據原告自承其於92年1 月29日在大
      陸地區向被告提起訴訟係請求醫療部分之損害賠償（見本
      院卷第16、31頁），顯然其在當時並未對被告請求精神上
      損害賠償及不能工作之損失，則就精神上損害賠償及不能
      工作之損害賠償請求權，即不發生因請求或起訴而使消滅
      時效中斷之情事，嗣後原告雖於93年10月18日在原審法院
      提起刑事附帶民事請求，但該訴因不合法業經原審法院於
      93年10月29日駁回確定在案，有原審法院93年度附民字第
      245號卷可按，依民法第131條規定時效視為不中斷，從而
      原告遲至94年1 月17日始行提起本件刑事附帶民事訴訟之
      請求，顯已逾法定2年消滅時效期間，故原告請求被告應
      賠償其不能工作之損失54萬元，精神上損害50萬元，即非
      有理由。
（二）至於被告雖於95年3月、4月間各給付原告人民幣5000元，
      此有被告所提出之上海市人民法院代管款收據二紙影本在
      卷（見本院卷第46頁），並經原告是認在卷（見本院卷第
      16頁），然此部分依據原告之主張係屬請求被告及醫院為
      醫療賠償，顯然原告並非係以請求給付精神上損害賠償之
      意思行使其權利，故縱使被告予以給付，亦難認係被告承
      認有給付原告精神上損害賠償及工作損失，自不生中斷消
      滅時效之事由，附此敘明。
（三）原告雖曾向大陸上海市長寧區人民地方法院提起民事損害
      賠償訴訟，業經判決確定，但原告並未依據台灣地區與大
      陸地區人民關係條例（下稱兩岸人民條例）第74條聲請法
      院認可，依民事訴訟法第402條之規定，尚不得主張本件
      有一事不再理原則之適用。
六、綜上，原告本於侵權行為之法律關係請求被告給付精神上損
    害賠償及工作損失合計104萬元，為無理由，應予駁回，其
    假執行之聲請亦失所附麗，應併予駁回。
據上論結，本件原告之訴為無理由，依民事訴訟法第385條第1項
、第78條，判決如主文。
中    華    民    國    95    年    5    月    17    日
                  民事第十四庭    審判長法  官  許正順
                                        法  官  鍾任賜
                                        法  官  張  蘭
正本係照原本作成。
不得上訴。
中    華    民    國    95    年    5     月    17    日
                                        書記官  應瑞霞


司法院資訊處製作；財團法人民間司法改革基金會備份。
